臺灣高等法院刑事判決
110年度上易緝字第3號
上  訴  人  臺灣臺北地方檢察署檢察官
被      告  陳明賢




上列上訴人因被告妨害自由等案件，不服臺灣臺北地方法院97年
度訴字第1567號，中華民國97年10月8日第一審判決（起訴案號
：臺灣臺北地方檢察署97年度偵字第14513號、97年度偵字第167
65號），提起上訴，本院判決如下：
    主  文
原判決關於陳明賢部分撤銷。
陳明賢部分免訴。
    理  由
一、公訴意旨略以：被告陳明賢（綽號阿東）與同案被告朱君豪
    （綽號阿忠、周先生）、謝政國（綽號阿坤、胡先生）、李
    成偉（綽號阿文、張先生、余先生）、楊祖禹（綽號阿全）
    、祁威憲（綽號阿哲）、陳建源（綽號阿豐）、賴奇駿（綽
    號阿威）、鍾文琪（綽號阿泰）、黃承盈（綽號阿萬）、李
    家鎧（綽號阿豪）、劉錦謋（綽號阿宏）、陳濬承（綽號阿
    力）等人共同基於重利、恐嚇之犯意聯絡，自民國96年3月
    間起，由陳明賢出資籌組高利貸集團，招攬朱君豪、謝政國
    、李成偉擔任集團幹部，每人月薪新臺幣（下同）5萬元，
    並租用臺北市○○區○○路0 段000巷0號10樓、臺北市○○區○○○
    路0 段00號12樓之1、臺北市○○區○○街0號5樓13室等作為辦
    公據點，另以月薪3 萬元5 千元，雇用楊祖禹、祁威憲、陳
    建源、賴奇駿、鍾文琪、黃承盈、李家鎧、劉錦謋、陳濬承
    等人（上述同案被告朱君豪等12人業經本院以97年度上易字
    第3172號判決確定）擔任送款、催款之外務員，共同經營地
    下錢莊與暴力討債。渠等先在臺北縣之中國時報、自由時報
    、蘋果日報等報上刊登「免證件10萬內30分鐘快速撥款」、
    「利息低輕鬆還」等借款小廣告，吸引不特定人前來借款，
    並利用連俊鵬、林晏妃、林昱成、賴松輝、尤其松、邢之春
    、李國英、林安益、楊茜如、張志豪、蘇錦洋、廖文新、趙
    世傳、呂基成、甘義坪、黃正賢、劉黎台、黃建玄、柯天民
    、劉育奇、吳淑娟、劉梅花、張正松、黃勻奎、曾俊忠、瞿
    嘉政、陳志哲、余忠義、董玉綺、鍾文邦、呂詠力、廖本信
    、張昆華、黃健忠、高曉琪、陳銘坤、鍾黛敏、孫建偉等人
    需錢孔急，陷於急迫之際，以每1萬元 為單位，10日為1 期
    ，10日利息1千元至2千元不等，即月息30分至60分之重利，
    並扣除首期利息及手續費1千元之方式 貸予款項，收取與原
    本顯不相當之利息；倘借款人無力還款 或未按時繳息，外
    務員則以電話恐嚇借款人或借款人之家屬「不還錢就別想住
    了」、「你全家就準備搬家」、「再不還錢就放火燒房子」
    ，或以紅色噴漆在借款人住處牆壁噴上借款人之姓名、欠錢
    不還等字樣，令借款人或其家屬心生畏懼而籌錢還款或走避
    他鄉，借款人黃勻奎因不堪恐嚇於97年6月11日離家前往三
    重某飯店燒炭自殺。嗣於97年7月2日上午9時許，為警持搜
    索票在臺北縣○○市○○路0號13樓之7陳明賢住處，及臺北市○○
    區○○路0 段000巷0號10樓、臺北市○○區○○○路0段00號12樓之
    1、臺北市○○區○○街0號5樓13室等營業據點，查扣報紙廣告
    、客戶資料光碟片、手機、金融卡、保管條、噴漆、現金23
    萬5300元（楊祖禹身上）、53萬2600元（賴奇駿身上）等物
    ，因認被告共同涉犯103年6月18日修正前刑法第344條之重
    利罪、刑法第305條之恐嚇罪嫌等語。
二、追訴權時效新舊法之比較適用：
㈠、行為後法律有變更者，適用行為時之法律，但行為後之法律
    有利於行為人者，適用最有利於行為人之法律，95年7月1日
    修正施行之刑法第2條第1項所明定。本件被告行為後，刑法
    第83條於108年12月31日修正公布、於109年1月2日施行，而
    該條有關延長追訴權時效期間之規定，雖非犯罪構成要件之
    變更，但顯已影響被告刑罰之法律效果，自屬法律有變更，
    應依刑法第2條第1項之規定加以比較適用。
㈡、108年12月31日修正前刑法第83條之規定為：追訴權之時效，
    因起訴而停止進行。依法應停止偵查或因犯罪行為人逃匿而
    通緝者，亦同。前項時效之停止進行，有下列情形之一者，
    其停止原因視為消滅：二、審判程序依法律之規定或因被告
    逃匿而通緝，不能開始或繼續，而其期間已達第80條第1項
    各款所定期間四分之一者。三、依第1項後段規定停止偵查
    或通緝，而其期間已達第80條第1項各款所定期間四分之一
    者。前二項之時效，自停止原因消滅之日起，與停止前已經
    過之期間，一併計算」。而於108年12月31日修正後，僅上
    開計算期間「四分之一」，修正為「三分之一」，其餘文字
    未變更，顯見修正後之刑法所定時效期間較修正前為長，表
    示行為人被追訴之期限較久，自屬對行為人不利。
㈢、經比較結果，自以108年12月31日修正前刑法第83條較有利於
    行為人，是依刑法第2條第1項規定適用修正前刑法第83條之
    規定。
三、經查：
㈠、被告行為後，刑法第344條之重利罪於103年6月18日修正公布
    、並自同年月20日起生效施行，法定刑由原規定之「一年以
    下有期徒刑、拘役或科或併科一千元罰金」，提高至「三年
    以下有期徒刑、拘役或科或併科罰金三十萬元」，並增訂第
    2項：「前項重利，包括手續費、保管費、違約金及其他與
    借貸相關之費用」，經比較後，適用103年6月18日修正前刑
    法第344條之重利罪，對被告較為有利。是依刑法第2條第1
    項前段之規定，應適用被告行為時之103年6月18日修正前刑
    法第344條之重利罪，據以計算被告之追訴權時效期間。至
    於被告被訴涉犯之刑法第305條恐嚇罪，於72年6月26日後並
    未修正，故於94年1月7日刑法修正施行後，所定罰金之貨幣
    單位為新臺幣，且其罰金數額依刑法施行法第1條之1第2項
    前段規定提高為30倍，於108年12月25日修法將上開條文之
    罰金調整換算後予以明定，是無新舊法比較問題，逕以現行
    刑法第305條之恐嚇罪，據以計算被告之追訴權時效。
㈡、次按刑事訴訟法第302條第2款之規定，案件時效已完成者，
    應諭知免訴之判決。本案被告所犯103年6月18日修正前刑法
    第344條之重利罪，法定最重本刑為1年以下有期徒刑；刑法
    第305條之恐嚇罪，法定最重本刑為2年以下有期徒刑，二罪
    均屬刑法第80條第1項第3款所定最重本刑為1年以下3年未滿
    有徒刑之罪，其追訴權時效期間均為10年，又依108年12月3
    1日修正前刑法第83條第2項第2款之規定，該追訴權時效因
    被告於審判程序因逃匿而通緝，應另行加計四分之一之時效
    停止期間，故本案追訴權時效期間為12年6月，並依刑法第8
    0條第2項規定，應自犯罪行為終了之日即97年7月2日起算追
    訴權時效；再依108年12月31日修正前刑法第83條第1項、第
    3項規定，加計偵查、審判程序進行中追訴權並無不行使之
    情形：①自97年8月18日檢察官起訴生效日起至原審法院宣示
    判決日前一日即97年10月7日，計1月21日；②本院繫屬日次
    一日即97年12月17日至至通緝發布日前一日即98年7月23日
    ，計7月7日，是本案追訴權時效業於110年9月30日完成（即
    97年7月2日+12年6月+1月21日+7月7日）。依上開規定自應
    諭知免訴之判決。原審未及審酌尚嫌未洽，應由本院予以撤
    銷改判如主文所示，並不經言詞辯論為之。
四、據上論斷，應依刑事訴訟法第369條第1項前段、第364條、
    第302條第2款、第307條，判決如主文。
中　　華　　民　　國　　110 　年　　10　　月　　 19 　日
                  刑事第十九庭  審判長法　官  曾淑華
                                      法　官  許文章
                                      法　官  李殷君
以上正本證明與原本無異。
不得上訴。
                                      書記官  周彧亘
中　　華　　民　　國　　110 　年　　10　　月　　19　　日